【裁判字號】    98,訴,114
【裁判日期】    981019
【裁判案由】    第三人異議之訴
【裁判全文】
臺灣臺東地方法院民事判決               98年度訴字第114號
原      告  乙○○
被      告  丁○○
訴訟代理人  白興龍
上列當事人間請求第三人異議之訴事件，本院於民國98年10月16
日言詞辯論終結，判決如下：
    主  文
本院98年度司執字第8495號清償債務強制執行事件中，於民國98
年7月21日所查封藍寶石原礦1顆之執行程序，應予撤銷。
訴訟費用新臺幣伍仟陸佰貳拾元，由被告負擔。
    事實及理由
壹、程序方面：
    按「第三人就執行標的物有足以排除強制執行之權利者，得
    於強制執行程序終結前，向執行法院對債權人提起異議之訴
    。」，強制執行法第15條本文定有明文。經查：原告在本院
    98年度司執字第8495號清償債務強制執行事件查封藍寶石原
    礦1顆（下稱系爭藍寶石）之執行程序尚未終結前，提起本
    件訴訟，尚無不法，合先敘明。
貳、原告主張：
    本院執行處於98年7月21日在訴外人丙○○（即債務人）住
    處（即臺東縣臺東市○○路641巷20號）查封之系爭藍寶石
    ｛其餘原查封之玫瑰石（含木座）、長頭髮之奇石（含木座
    及玻璃框）共計6顆石頭，業經被告撤回查封在案），係原
    告於7年前委託丙○○所販售之物，並非被告所有。爰本於
    所有人之地位，依強制執行法第15條之法律關係起訴，並聲
    明求為判決：本院98年度司執字第8495號清償債務強制執行
    事件中，對系爭藍寶石原礦之執行程序應予撤銷｛見本院卷
    （下同）第40頁｝。
參、被告則以：
    原告主張系爭藍寶石為其所有，應負舉證之責等語置辯。並
    聲明求為判決：駁回原告之訴（第40頁）。
肆、下列事實為兩造所不爭執（第40頁至第41頁），自應堪信為
    真實，本院爰逕採為辯論及判決之基礎。
一、被告丁○○（即債權人）聲請本院以98年度司執字第8495號
    清償債務強制執行事件，於98年7月21日在丙○○（即債務
    人）住處（即臺東縣臺東市○○路641巷20號）查封系爭藍
    寶石之執行名義為：本院98年度東調字第7號調解程序筆錄
    ，該筆錄係記載「一、相對人丙○○願給付聲請人丁○○新
    臺幣（下同）參拾萬元。二、給付方法為：自民國（下同）
    98年6月21日起至148年5月21日止，於每月21日各給付聲請
    人伍佰元，以匯款方式匯入彰化銀行屏東分行、戶名甲○○
    、帳號：000-0000-00-00000000號帳戶內，至全部清償完畢
    止，如有一期未履行，視為全部到期。..。」，｛見該執行
    卷（下同）第4頁、第11頁、第75頁：前揭調解程序筆錄、
    查封筆錄、系爭藍寶石照片｝。
二、系爭藍寶石經本院於98年7月21日以東院義98司執天字第849
    5號函臺東縣商業會、臺東縣寶石協會鑑價後，(1)該商業會
    於98年8月3日以東商聖字第98565號覆函，並檢附系爭藍寶
    石價值明細表、照片、收據（第15頁、第26頁至第31頁：本
    院前揭函、商業會覆函）；(2)本院執行處於98年9月11日會
    同陳正富（即臺東縣寶石協會會長）在丙○○住處鑑定系爭
    藍寶石之價值後，前揭寶石協會於98年9月21日提出鑑定價
    值明細表（第64頁至第65頁、第71頁至第76頁：本院前揭函
    、該日執行筆錄、鑑定價值明細表）過院。
三、原告以系爭藍寶石為其所有，曾於98年8月12日向本院執行
    處聲明異議（第40頁：民事聲明異議狀）。
伍、本件經兩造同意行集中審理，並協議、整理限縮爭點為（第
    41 頁）：原告得否舉證系爭藍寶石為其所有？
陸、得心證之理由：
一、按「第三人就執行標的物有足以排除強制執行之權利者，得
    於強制執行程序終結前，向執行法院對債權人提起異議之訴
    。」，強制執行法第15條定有明文。(2)次按「強制執行法第
    15 條，所謂就執行標的物有足以排除強制執行之權利者，
    係指對於執行標的物有所有權、典權、留置權、質權存在情
    形之一者而言」，最高法院44年臺上字第721號判例意旨可
    資參照。(3)又「當事人主張有利於己之事實者，就其事實有
    舉證之責任。」，民事訴訟法第277條本文定有明文。(4)另
    「放置債務人住宅之動產，屬債務人所有，乃社會事實之常
    態，第三人所有之動產放置債務人住宅，為社會事實之變態
    ，因之，第三人主張放置債務人住宅之動產為其所有，自應
    由第三人負舉證之責。」，最高法院70年度臺上字第3358號
    裁判意旨，可資參照。(5)「法院認為必要時，得依職權訊問
    當事人。前項情形，審判長得於訊問前或訊問後命當事人具
    結，並準用第312條第2項、第313條及第314條第1項之規定
    。」、「訊問證人，應與他證人隔別行之。」，民事訴訟法
    第367之1條第1項至第2項、第367條第1項本文分別定有明文
    。
二、原告主張：系爭藍寶石為其所有乙節，經查：
  (一)本院在本件審理程序中，認為有訊問原告之必要，遂依民事
    訴訟法第367之1條第1項、第367條第1項之規定，先隔別證
    人丙○○、於訊問前命原告具結、依職權訊問原告後，嗣隔
    別原告、命證人丙○○具結後，分別就下列之問題，由原告
    、丙○○先後為陳述及證述：
  (1)「（何原因要將系爭藍寶石原礦委託丙○○販售？）原告陳
    述：系爭藍寶石是我先父留下之物，因為丙○○跟先父之交
    情很好，常常在我家出入，對石頭也很有研究，據聞丙○○
    也有投資採礦的經驗，因為我對石頭不內行、也不感興趣，
    所以就係爭藍寶石委託丙○○販賣。」等語。「（原告是否
    曾委託你販賣石頭？何原因要將系爭藍寶石原礦委託你販售
    ？）丙○○結證述：我在40歲左右，開過農產品的工廠，跟
    原告之父親有交情，原告之父常常會來我家聊天。我在40歲
    左右曾經承租過前台東縣立法委員許添枝在台東縣成功鎮50
    及51號林班地之礦區，承租三年租金約100多萬元，曾經開
    採過藍寶石，但是最後應該是虧損。」、「原告之父親過逝
    後留下一些石頭，7、8年前夏天原告將10幾顆石頭，委託我
    來販賣。」等語。
  (2)「（你是用於何時、以何種包裝、以何種載運工具、與何人
    、在何地？將該石頭交付給丙○○？）原告陳述：我是91年
    農曆年過後，自己一個人開、騎車將先父所留下的石頭，陸
    續載到丙○○在新生路的住處，其中包括系爭藍寶石。該藍
    寶石載到丙○○家中之後，是放在客廳，由丙○○自己處理
    。」等語。「（原告是用於何時、以何種包裝、以何種載運
    工具、與何人、在何地？將該石頭交付給妳？）丙○○結證
    ：原告委託販賣之石頭有大有小，他有時候騎機車載石頭來
    給我，有時用開車的載石頭來給我，載來的時候有時我在，
    有時不在，因為原告跟我很熟，所以來我家的時候雖然我不
    在，但是原告也會自己泡茶來喝，至於原告載藍寶石來我家
    的時候，我不記得我有沒有在家，通常原告都是把載來的石
    頭放在客廳。在我的印象中原告載石頭來我家，而我在的時
    候，都是原告自己一個人載來的，沒有其他的人跟他一起過
    來。」等語。
  (3)「（委託丙○○販賣之期間？該期間丙○○係將藍寶石放在
    何處？）原告陳述：並沒有委託販賣之期間，全權委託丙○
    ○販賣，如有買主談到價錢時，丙○○會打電話問我要不要
    出賣。」等語；「（原告委託你販賣之期間？該期間妳係將
    藍寶石放在何處？）丙○○結證：如果有人來看石頭，才有
    賣出去的可能，所以並沒有販賣期限之限制。原告委託販賣
    的期間，我都是把藍寶石放在房間的床下。」等語。
  (4)「（你是要丙○○以何種方式販售該藍寶石？）原告陳述：
    我並沒有限制丙○○以何種方式販售系爭藍寶石。」等語。
    「（原告是要你以何種方式販售該藍寶石？）丙○○結證：
    一般都是人家來看石頭再出價，我再聯絡原告要不要賣，最
    近景氣不好，看的多出價的少，價錢大概都不相當。」等語
    。
  (5)「（委託販售之底價？）原告陳述：因為丙○○對石頭的價
    值比較清楚，所以我並沒有限制他出賣的價格，但是他成交
    前會打電話跟我聯繫。」等語。「（原告委託販售之底價？
    ）丙○○結證：原告對委託販賣的石頭有大概的售價，但是
    如果有人出價的時候，還是要聯絡原告之後，由原告決定要
    不要賣。」等語。
  (6)「（給付丙○○佣金之方式、成數？）原告陳述：我在91年
    間一共交給丙○○委託他販賣的石頭共有15顆，到現在為一
    共賣出去5、6顆，售價合計總金額約10萬元。並沒有約定佣
    金的方式，如果有賣出去，我就給丙○○吃紅，是意思一下
    ，但是並沒有特定之金額。」等語。「（原告給付你佣金之
    方式、成數？）丙○○結證：一、原告從7、8年前交給我10
    幾件石頭，到目曾前為止，大概賣出去3、4件，合計的價錢
    我已經不記得了。二、石頭賣出去，原告會給我一些佣金，
    但是佣金並不是售價的一定成數，都是原告隨意給我的，我
    記的有一次給我6千元」等語。
  (7)「（97年丙○○有無跟你連繫對查封的藍寶石出價？）原告
    陳述：大概在97年端午節過後，丙○○有聯絡我說有人來看
    藍寶石，我跟丙○○說價格你自己拿捏，後來好像價錢談不
    攏就不了了之。」等語。「（你在委託販售期間，最近1次
    回報給原告有人出價之時間？是何人之出價？該人所出之價
    格？為何不賣？）丙○○結證：最近一次是在97年夏天，有
    一位台北人對藍寶石出價60萬元，我有打電話詢問原告，原
    告說價錢太低不賣。」等語。
  (8)「（你最近一次去看該石頭之時間？該時與丙○○就該石頭
    有何對談？）原告陳述：我並沒有特定去看藍寶石，一直到
    被查封之後，丙○○才通知我。」等語。「（原告最近一次
    去看該石頭之時間？該時與你就該石頭有何對談？）丙○○
    結證：原告不會特地來看藍寶石，因為如果有人來看有出價
    ，我主動會聯絡原告。」等語（第42頁至第47頁）。
  (二)按就事實審理而言，因原告本人通常為最知悉紛爭事實之人
    ，故最有可能提供案情資料，以協助本院發現真實及促進訴
    訟，進而達到審理集中化之目標，故本院於原告具結後，依
    職權訊問原告乙情，業如前述。另按證人為不可代替之證據
    方法，如果證人確係在場見聞待證事實，而其證述又非虛偽
    者，縱令證人與原告有其他利害關係，其證言亦非不可採信
    ，應無疑義。據此，本院在斟酌證人丙○○在開庭時身心、
    精神狀況、年齡已逾73歲（25年3月出生、第32頁至第33頁
    ：戶籍謄本）、身份地位、生活環境、職業、從事與採礦業
    之經驗等情後，審酌丙○○就原告委託丙○○販售系爭藍寶
    石之原由、交付方式、置放地點，及販售之期間、底價、給
    付佣金之方式、售價之限制、決定等重要事項之前揭證述，
    均核與原告之陳述，大致相符，復再考量得以佐證之上開執
    行卷證資料後，斟酌全辯論意旨及調查證據之結果，認丙○
    ○於上開證言之證明力，已達足以採信之程度，故堪信原告
    前揭所主張：系爭藍寶石為其所有之事實為真，應為明確。
三、綜上所述，原告主張系爭藍寶石為其所有乙情，據其所舉證
    據資料，及參諸證人丙○○之證述、卷內等資料後，已足以
    證明原告之主張為真，即原告對系爭藍寶石有所有權，顯足
    有排除系爭強制執行事件執行之權利。揆諸前揭規定及說明
    ，原告提起第三人異議之訴，為有理由，應予准許，原判決
    如主文第1項所示。
柒、據上論結，本件原告之訴為有理由，依民事訴訟法第78條、
    第87條第1項之規定，判決如主文所示。
捌、訴訟費用額之部分，依後附計算書確定如主文第2項所示。
中    華    民    國    98    年    10    月    19    日
                  民事庭  法  官  陳兆翔
以上正本，係照原本作成。
如對本判決上訴，須於判決送達後20日內，向本院提出上訴狀。
中    華    民    國    98    年    10    月    19    日
                          書記官  吳明學
計算書：
項        目    金  額（新臺幣）
第一審裁判費    5,620元

司法院資訊處製作；財團法人民間司法改革基金會備份。
